【裁判字號】    99,上易,446
【裁判日期】    990429
【裁判案由】    侵占
【裁判全文】
臺灣高等法院刑事判決                 99年度上易字第446號
上  訴  人  臺灣板橋地方法院檢察署檢察官
被      告  甲○○○
選任辯護人  羅興章律師
上列上訴人因被告侵占案件，不服臺灣板橋地方法院98年度易字
第2546號，中華民國99年1月14日第一審判決（起訴案號：臺灣
板橋地方法院檢察署98年度偵續字第291號），提起上訴，本院
判決如下：
    主  文
上訴駁回。
    理  由
一、公訴意旨略以：被告甲○○○自民國95年間起至96年9月間
    止，在告訴人乙○○所經營位於臺北縣中和市○○路31號之
    金臺北鎖印店擔任學徒，於任職期間負責保管雙B警報5段鎖
    、優美加5段鎖、富貴4段鎖、三元子母珠4段鎖、麥金3段鎖
    、蝙蝠輔助鎖及銳豹輔助鎖各1支、Rood喇叭鎖2支等特殊開
    鎖用之鎖頭8樣共9支（下稱為開鎖鎖頭，原審判決及起訴書
    均稱開鎖工具，本院逕予更正），為從事業務之人，詎其竟
    意圖為自己不法之所有，於96年9月間某日不告而別離職，
    並將上揭開鎖鎖頭易持有為所有而侵占入己，迄未歸還告訴
    人，經多次催討亦置之不理，因認被告涉犯刑法第336條第2
    項之業務侵占罪嫌等語。
二、按犯罪事實應依證據認定之，無證據不得認定犯罪事實；不
    能證明被告犯罪者，應諭知無罪之判決，刑事訴訟法第154
    條第2項、第301條第1項分別定有明文。又事實之認定，應
    憑證據，如未能發現相當證據，或證據不足以證明，自不能
    以推測或擬制之方法，以為裁判基礎。再認定不利於被告之
    事實，須依積極證據，苟積極證據不足為不利於被告事實之
    認定時，即應為有利於被告之認定，更不必有何有利之證據
    。而認定犯罪事實所憑之證據，雖不以直接證據為限，間接
    證據亦包括在內；然而無論直接或間接證據，其為訴訟上之
    證明，須於通常一般之人均不致有所懷疑，而得確信其為真
    實之程度者，始得據為有罪之認定，倘其證明尚未達到此一
    程度，而有合理之懷疑存在，致無從為有罪之確信時，即應
    為無罪之判決。而刑事訴訟法第161條已於91年2月8日修正
    公布，其第1項規定：檢察官就被告犯罪事實，應負舉證責
    任，並指出證明之方法。因此，檢察官對於起訴之犯罪事實
    ，應負提出證據及說服之實質舉證責任。倘其所提出之證據
    ，不足為被告有罪之積極證明，或其指出證明之方法，無從
    說服法院以形成被告有罪之心證，基於無罪推定之原則，自
    應為被告無罪判決之諭知（最高法院30年上字第816號、40
    年臺上字第86號、76年臺上字第4986號、92年臺上字第128
    號判例意旨參照）。
三、證據能力部分：
    本判決下列所引用各項供述證據之證據能力，當事人與辯護
    人迭於原審、本院準備程序及審判期日中均未予爭執，且迄
    至言詞辯論終結前亦未再聲明異議，本院審酌該等言詞陳述
    及書面作成時之情況，並無不宜作為證據之情事，依刑事訴
    訟法第159條之5之規定，均得作為證據。至其餘非屬供述證
    據部分，既亦難認係經違法取得，自同具有證據能力。
四、公訴人認被告涉有業務侵占之罪嫌，係以告訴人之指訴，及
    被告自承其曾在告訴人之經營鎖店內工作，確收受告訴人交
    付上開開鎖鎖頭共9支而予以保管之事實為其主要論據。訊
    據被告固自承其自95年間起至96年9月間止，在告訴人所經
    營之金臺北鎖印店工作，於任職期間保管告訴人交付之上開
    雙B警報5段鎖、優美加5段鎖、富貴4段鎖、三元子母珠4 段
    鎖、麥金3段鎖、蝙蝠輔助鎖及銳豹輔助鎖各1支、Rood 喇
    叭鎖2支等特殊開鎖用之鎖頭共9支等情不諱，惟堅詞否認有
    何公訴人所指之業務侵占罪嫌，辯稱：「伊離職離開公司代
    租之租屋處時，因公司有伊租屋房間鑰匙，伊就將上開開鎖
    鎖頭放在租屋房間地上，並打電話請公司值班小姐轉告老闆
    （告訴人）自行至伊租屋處取走開鎖鎖頭及工作代步用之機
    車，洵無業務侵占犯行。」等語；辯護人則辯護以：「被告
    搬家當日確曾以電話通知告訴人，被告並無侵占犯行，另因
    被告本身患有輕度智能障礙，致其無法妥善處理日常生活事
    務，本案純係因被告處理不當始生之誤會，如造成告訴人之
    損害，被告亦願賠償，然絕對與侵占之行為無關。」等語。
    經查：
（一）被告固自承其在告訴人店內工作期間，曾收受告訴人交付
      之上開開鎖鎖頭共9支，嗣其離職搬家之後，則未將該鎖
      頭直接返還與告訴人此節，經核與證人即告訴人就此所為
      敘述內容大致相符，且有被告簽立之開鎖鎖頭清單影本乙
      份存卷可佐，足信為真。惟按刑法上所謂之侵占罪，除於
      客觀上，須有明確變異原持有之他人所有物，以為自己所
      有之外顯行為，行為人之主觀上，亦須有變異其原來之持
      有意思而為不法所有之意思，始能成立，如僅將持有物延
      不交還或有其他原因致未能交還原物，既缺乏主觀要件，
      即難遽以該罪相繩（最高法院68年臺上字第3146號判例可
      資對照）；公訴人既認被告有業務侵占上開開鎖鎖頭之行
      為，當盡其舉證責任，使本院確信足以該當該等犯罪主、
      客觀要件之事實真係存在，倘公訴人所提證據未能說服本
      院，致難以排除得予阻卻被告犯行成立之一切疑慮，要無
      從逕以如上被告自承之事實，即率斷其業務侵占之罪刑。
      告訴人指訴被告有將上開開鎖鎖頭占為己有之舉措，並表
      示其早即對被告當面進行多次催討，惟為被告所否認，告
      訴人亦未提出證據以實其說，尚難僅以告訴人指訴其迄今
      並未收得被告原先持有之上開開鎖鎖頭，即遽認被告有業
      務侵占之犯行，合先敘明。
（二）被告於偵訊時原辯稱：「伊是把開鎖鎖頭放在伊租屋處的
      管理員室，打電話告訴告訴人說東西擺在那邊。」等語，
      後復辯稱：「伊放在之前住的地方，就是租屋處房間的地
      板上面。」等語，所辯情節並不一致，然被告係領有身心
      障礙手冊之輕度智能不足之身心障礙者（見原審第25頁之
      中華民國身心障礙手冊影本），其理解力、記憶力及表達
      力均較一般人為弱，此節由被告於本院審理時之表現即明
      ，其就上開開鎖鎖頭究留置在原租屋處之房間內或管理員
      室之細節記憶錯誤，實有可能，惟被告就其於離職時將上
      開開鎖鎖頭留置在原租屋處乙節，則始終供述一致。而證
      人即被告當時租屋處管理員許正行前後於偵查及原審審理
      時結證稱：「被告沒有寄放開鎖鎖頭給伊或另外的管理員
      保管，如果寄放的話伊會知道，因為伊算是管理室的主任
      ；被告搬走後，屋內沒有留下開鎖鎖頭。」等語，然證人
      許正行亦證稱：「合約有規定，如果搬走後遺留下來的物
      品就視為廢棄物，被告搬走時，伊沒有立刻去看，有時等
      伊有空的時候才會去看，房間有一個清潔員會去清房間，
      不是伊去清掃的，如果有打掃出很多垃圾就拿去廢棄物區
      丟，如果有重要的東西例如證件，就會跟伊說，伊就會保
      管。」等語，可見被告退租該屋之後，管理員事實上亦未
      在第一時間即前往巡視，甚有可能在其查看之前，清潔人
      員便即曾入內進行清掃作業，則在難以完全排除清潔人員
      依照過往慣例，將前租屋者遺留之所有物品視同廢棄物予
      以清除，而未另行交由管理人員保管。況證人即被告女友
      高朵琦於原審審理時證稱：「被告與伊要離開（被告租屋
      處）時，門是伊帶上的，伊確實有看到鎖具，伊記得被告
      有打電話，雖然不知道打給誰，但是內容伊有聽到，大約
      就是被告說不要作了，把東西放在租屋處。」等語，故被
      告所執其將上開開鎖鎖頭放置租屋處內乙節，難謂全屬無
      稽。
（三）再被告供稱其離職時曾打電話請公司值班小姐轉告老闆（
      告訴人）自行取走開鎖鎖頭及（工作代步用）機車（見本
      院99年4月15日審判筆錄），衡諸機車價值遠較告訴人所
      指被告侵占之上開9支開鎖鎖頭為高，被告猶未取走，豈
      有反取走價值不高之開鎖鎖頭而予以侵占之理？況告訴人
      既一再表示被告侵占本案開鎖鎖頭，是因被告遭人挖角之
      故，則被告於離開告訴人所經營之鎖店後，既仍係至其他
      同業之鎖店中從事相同工作，理應攜同告訴人所指業經其
      予以侵占入己之前開鎖頭到職，藉以避免重新購置之無益
      成本支出，然在檢察官責由管區員警查訪被告另行任職之
      鎖店後，已確認被告當時所持之相關工作器具，並未包含
      本案之開鎖鎖頭，有被告使用鎖頭圖卷附照片足資佐參，
      被告離職之後既無證據顯示其仍保有該等開鎖鎖頭，縱被
      告無法舉證證明其已歸還上開開鎖鎖頭，然被告本無自證
      己身無罪之義務，實難以此苛責。
（四）復觀之告訴人既不否認於96年10月10日曾與被告前往臺北
      縣政府警察局中和分局國光派出所，就兩人間糾紛溝通協
      調，更指稱當時被告表示上開開鎖鎖頭歸其所有，且已放
      在臺中，衡諸常情，告訴人當時若已聽聞此點，並自認己
      身方為開鎖鎖頭之真正所有人，被告突在面前僭稱權利，
      告訴人怎可能毫無警覺，並在尚有員警在場之情況下，當
      場提出質疑？告訴人在偵查之中，對檢察官所質之相同疑
      惑，先後回覆之：「（檢察官問：為何當時不將開鎖鎖頭
      一併點收？）伊當時沒想這麼多，就把被告的其他東西先
      還他；（檢察官問：何以結算時沒有提到這些鎖頭？）因
      為當時急著跟被告結算，且要跟他結算的東西很多，以致
      有疏忽，當時沒注意到。」等語，衡諸告訴人尚自承有此
      疏忽，何況被告係領有身心障礙手冊之輕度智能不足之人
      ？故辯護人所稱被告或因其個人智識程度較低，方導致處
      理疏忽，未循保險途徑將開鎖鎖頭交還告訴人，致生雙方
      誤會之辯解，誠有可能。
（五）綜上所述，被告所辯，尚非無據，應堪採信。公訴人所舉
      證據尚不足以證明被告曾有侵占業務上持有之告訴人開鎖
      鎖頭相關犯行，其所憑事證，亦未達於通常一般人均不至
      於有所懷疑，確信其已臻真實之程度。此外，本院復查無
      其他積極證據足以證明被告確有本案之被訴行為，自難逕
      論其業務侵占之罪刑，本案至多僅屬被告是否應就告訴人
      所受損害部分，另為負擔賠償義務之民事糾葛問題，尚與
      前開刑事罪名之成立有間，揆諸首開法文規定及判例意旨
      ，於此之被告犯罪事實既屬不能證明，當應對其為無罪之
      諭知。
五、原審基於同上理由，以不能證明被告犯罪，而為被告無罪之
    諭知，經核認事用法，尚無違誤。檢察官上訴意旨仍執前詞
    指摘原判決不當，為無理由，應予駁回。
據上論斷，應依刑事訴訟法第368條，判決如主文。
本案經檢察官周志榮到庭執行職務。
中    華    民    國    99    年     4    月    29    日
                  刑事第十七庭  審判長法  官  王聰明
                                      法  官  陳憲裕
                                      法  官  黃雅芬
以上正本證明與原本無異。
不得上訴。
                                      書記官  鄭雅云
中    華    民    國    99    年    4     月    29    日

司法院資訊處製作；財團法人民間司法改革基金會備份。
